【裁判字號】    95,訴,222
【裁判日期】    950606
【裁判案由】    確認本票債權不存在等
【裁判全文】
臺灣新竹地方法院民事判決               95年度訴字第222號
原      告  丁○○○
訴訟代理人  戊○○
被      告  丙○○
訴訟代理人  邱鎮北律師
複代理人    乙○○
上列當事人間確認本票債權不存在等事件，本院於民國95年5月
23日言詞辯論終結，判決如下：
    主      文
確認被告持有原告於九十四年十月二十日所簽發，票號五八三九
一三號、面額新台幣貳佰伍拾萬元之本票一紙，對原告之債權不
存在。
確認被告對原告所有坐落新竹市○○段九八六地號土地及其上建
號新竹市○○段四八五七建號即門牌號碼新竹市○○路八號房屋
，在新竹市地政事務所於九十四年十月十八日收件，收件字號：
94空白字第262750號，設定登記之最高限額新台幣參佰伍拾萬元
抵押權所擔保之債權不存在。
被告應將前項抵押權登記塗銷。
訴訟費用由被告負擔。
    事實及理由
一、原告主張：
（一）緣被告執有原告於民國（下同）94年10月20日所簽發，面
      額新台幣（下同）2,500,000元，未載到期日之本票一紙
      ，並持抵押權設定契約書、他項權利證明書、聲請本院拍
      賣原告所有之不動產，經本院以95年度拍字第85號裁定准
      許。惟系爭本票並非原告所簽發，乃訴外人庚○○偽造，
      業據台灣新竹地方法院檢察署檢察官以95年度偵字第287
      號提起公訴，現由本院審理中。兩造互不相識，更無任何
      生意往來，原告係遭訴外人庚○○冒用身份，透過不知情
      之代書甲○○、貸款仲介己○○向不知情之被告丙○○設
      定抵押借款。庚○○偽刻原告印章，並冒用原告身份證至
      新竹市東區戶政事務所，向不知情之戶政人員誑稱係原告
      本人，使該戶政人員辦理原告印鑑變更登記。庚○○取得
      證件後，並以原告名義簽立預告登記書一份、系爭本票、
      共同連帶借用書、土地所有權狀等向被告稱係原告本人，
      使被告陷於錯誤而交付2,500,000元借款予庚○○。
（二）查原告並未向被告借錢，設定抵押等完全不知情，庚○○
      取得上開借款後，再委由不知情之甲○○欲以同一房屋土
      地向中國農民銀行辦理抵押貸款，經中國農民銀行業務經
      理謝進鳳向原告本人查詢，原告始知悉上情。是原告並非
      票據債務人與柀告並無票據行為之原因關係存在，被告係
      受庚○○詐騙，應向庚○○另行起訴。
（三）原告明知本件債權純屬偽造，仍查封扣押原告所有財產，
      已侵害原告權益，本院95年度執字第4003號強制執行事件
      被告應賠償原告所受損害。且被告知悉庚○○非原告本人
      ，仍叫庚○○偽造簽發原告名義之本票，顯見被告有犯意
      聯絡及行為分擔，原告暫保留法律追訴權。
（四）被告辯稱原告應負表見代理責任云云，與事情不符。原告
      並未將得據以辦理抵押權設定登記之印章及印鑑證明書等
      證件交付庚○○，與最高法院53年台上字第2716號、73年
      度台上字第2572號判例、判決意旨不符，被告援用上開判
      例、判決，顯有誤解法令。被告若主張表見代理，必需原
      告有將印鑑等文件交付庚○○為要件，原告未有上述情事
      ，純係庚○○一手偽造，原告完全不知情，與表見代理要
      件不符。
（五）又代書甲○○於本院證稱：庚○○自稱她是丁○○○，我
      透過己○○向被告借錢。己○○證稱：我本來不認識她，
      是透過甲○○介紹向被告借錢等語。本件被告所傳訊之證
      人甲○○、己○○互相表示透過對方向被告借錢，究竟己○○透過甲○○，或甲○○透過己○○，顯有相互推卸責
      任之嫌。再者，庚○○於刑事審理及本件審理時均自承犯
      罪，並稱此事原告從頭到尾都不知道。足見原告始終不知
      庚○○犯行，直至庚○○被檢察官收押時，才知道系爭房
      地遭庚○○偽造設定抵押予被告，原告之說詞並無瑕疪之
      處。
（六）為此聲明：如主文所示。
二、被告則以：
（一）緣被告於93年10月間，經友人己○○介紹認識自稱丁○○○之人（即庚○○本人），當時「丁○○○」（即庚○○
      本人）稱其資金調度週轉不靈，欲向被告借款2,500,000
      元，被告認方與「丁○○○」（即庚○○本人）認識，「
      丁○○○」（即庚○○本人）就欲向被告借款，被告遂當
      場回絕。嗣「丁○○○」（即庚○○本人）為證明其財力
      及取信於被告，遂提出可將原告所有坐落於新竹市○○段
      986地號土地及其上建物建號4857房屋設定抵押權予被告
      ，以擔保借款債權之清償，及提出原告土地及建物所有權
      狀正本、身分證正本、印鑑章及印鑑證明正本和同意給予
      被告每月2分利息錢，其並告知該建物目前經營五金行，
      並由其雇用其姊姊（即真正丁○○○）顧店，其姊姊不願
      讓其出租該建物，被告經核對上揭證件後無誤，不疑有他
      ，遂答應借款2,500,000元予「丁○○○」（即庚○○本
      人），並由其簽發系爭本票乙紙交由被告後，一同與其前
      往台新銀行清償其所積欠之二胎借款及塗銷台新銀行之抵
      押權登記，經台新銀行核對「丁○○○」（即庚○○本人
      ）身分係丁○○○無誤後，遂同意其塗銷抵押權登記。
（二）於「丁○○○」（實為庚○○）設定抵押權登記予被告一
      個月後，被告友人己○○曾經至經營五金行之地址即新竹
      市○○路8號找「丁○○○」（實為庚○○）之姊姊（即
      丁○○○本人），並告知「丁○○○」（實為庚○○）向
      被告借款2,500,000元及設定抵押權等事，每月必需支付
      被告2分利息錢即50,000元，且告知該房屋（即新竹市○
      區○○里○○路8號）靠近市區，不適合經營五金行，如
      果租給他人應該比經營五金行有更高利潤，並可支付被告
      利息錢，惟丁○○○本人聽完後並無表示反對意見，亦未
      否認「丁○○○」（實為庚○○），以丁○○○本人名義
      向被告借款之事實。嗣於95年1月間，於被告接獲新竹地
      方法院檢察署刑事證人傳票後，被告覺得甚為奇怪，遂前
      往詢問「丁○○○」（即庚○○本人）的代書甲○○，甲○○稱「丁○○○」之人（即庚○○）就是丁○○○本人
      沒錯，且稱「丁○○○」之人（即庚○○）於93年時曾經
      委託其出賣丁○○○本人所有座落於新竹縣芎林鄉的房子
      及土地。核上所述可知，庚○○至早於93年間既取得原告
      丁○○○本人之不動產所有權狀、身份證正本、印鑑章及
      印鑑證明書等相關證件，且對外亦以丁○○○名義為不動
      產買賣、設定抵押權及借貸等法律行為，原告丁○○○於
      此期間不知其身分遭冒用及財產遭盜賣，並於事發後的今
      天才發現，於常理言顯屬不可能。
（三）按代理人為本人發行票據，未載明為本人代理之旨而簽名
      於票據者，應自負票據上之責任，固為票據法第6條（舊
      ）所明定，惟代理人亦有不表明自己之名，僅表明本人之
      名而為行為，即代理人任意記明本人之姓名蓋其印章，而
      成為本人名義之票據行為者，所在多有，此種行為祇須有
      代理權，即不能不認為代理之有效形式，最高法院53年台
      上字第2716號著有裁判，可供參考。查訴外人庚○○於簽
      發本案系爭本票時，其並提出丁○○○之印鑑章、印鑑證
      明書正本、新竹市○○段986地號土地及其上建物建號
      4857房屋之土地及建物所有權狀正本及丁○○○本人身分
      證正本，並以原告之名義與被告為借貸行為，於權利外觀
      上，訴外人庚○○於系爭本票上雖未簽自己姓名及印章，
      而記載原告之姓名及蓋印鑑章，並輔以新竹市○○段986
      地號土地及其上建物建號4857房屋之土地及建物所有權狀
      正本及丁○○○本人身分證正本，足讓第三人認訴外人庚○○有代理權或表見代理之情形，則訴外人庚○○簽發本
      案系爭本票應具有代理之有效形式。是原告雖辯稱系爭本
      票係訴外人庚○○所偽造而否認其真正，惟訴外人庚○○
      於簽發系爭本票時一併提出原告之印鑑章、印鑑證明書正
      本、新竹市○○段986地號土地及其上建物建號4857房屋
      之土地及建物所有權狀正本及丁○○○本人身分證正本，
      於權利外觀上，原告實難以否認有授權訴外人庚○○簽發
      系爭本票之事實，故原告上揭主張實屬無據。
（四）原告於其起訴狀又略稱「…原告係遭訴外人庚○○偽造印
      鑑遺失，變更登記申請，及偽造印鑑證明申請書，向新竹
      市地政事務所申請抵押權設定，由不知情之新竹市地政事
      務所承辦員核發他項權利證明書，再持上開證明向鈞院聲
      請拍賣抵押物…」云云，實與事實不符。查，依民事裁判
      發回更審要旨選輯（四）中略稱「按民法第196條所謂表
      見代理，本人與表見代理人之間，原無授權關係之存在，
      祇以由於本人之行為，使第三人誤信本人授與表見代理人
      以代理權，而與之為法律行為，因而課本人以授權人同一
      之責任。被上訴人既將得據以辦理抵押權設定登記之印章
      及印鑑證明書等證件交付訴外人宋吳阿嬌，極易使上訴人
      誤信被上訴人曾授與該宋吳阿嬌以代理其設定抵押權之權
      限，因而與之設立系爭抵押權設定契約，依法似應負授權
      人之責任，此項授權責任，不因表見代理人究以何人名義
      借款而受影響。原審既認被上訴人將印鑑等件交付宋吳阿
      嬌，可認為以自己之行為，表示以代理權授與他人，復謂
      宋吳阿嬌係自為債務人借款，不生表見代理之問題，已有
      未合（73、6、22七十三年度台上字第二五七二號）」。
      本件訴外人庚○○以原告名義向被告借款2,500,000元，
      訴外人庚○○並提出原告之印鑑章、印鑑證明書正本、新
      竹市○○段986地號土地及其上建物建號4857房屋之土地
      及建物所有權狀正本及丁○○○本人身分證正本，本極易
      使被告誤信原告曾授與訴外人庚○○以代理其設定抵押權
      之權限，被告因而與之設立系爭抵押權設定契約，原告依
      法自應負授權人之責任，況依上揭民事裁判發回更審要旨
      ，此項授權責任不因表見代理人究以何人名義借款而受影
      響。揆上所陳，原告雖辯稱訴外人庚○○偽造其名義簽發
      系爭本票，冒用其名義向被告借款，並向新竹市地政事務
      所辦理抵押權設定，惟訴外人庚○○申請印鑑變更登記申
      請，必須由原告本人親自辦理才可，及訴外人庚○○申請
      印鑑證明申請書，必須提出原告之身分證正本、原來印鑑
      章才有辦法申請，且訴外人庚○○辦理抵押權設定必須提
      出原告之戶口名簿影本、土地及建物所有權狀正本才可辦
      理，依常理言，訴外人庚○○若僅偽造原告之名義而未提
      出上揭證件正本，實無法辦理抵押權登記、申請變更印鑑
      章及印鑑證明等程序，故訴外人庚○○向被告借款並辦理
      抵押權設定登記，於權利外觀上，原告實應負表見代理責
      任。
（五）依95年度偵字第287號卷第38頁之土地登記申請書所示（
      證四），其上蓋有『丁○○○』二個不同印章，其中上面
      一個『丁○○○』印章與被證一印鑑證明書上的印章相同
      ，其中下面另一個印章卻與原告於警詢筆錄上之簽章相同
      （證五）（見95年度偵字第287號卷第11頁），足證庚○○將原告所有本案系爭土地及建物設定抵押權予被告時，
      原告當時係明知，否則被證四土地登記申請書上下面那個
      印章何會與原告於94年12月20日警詢筆錄上的印章相同，
      故原告與庚○○之間實有表見代理之情形，渠等於本案審
      理時均將上揭簽發本票、變更印鑑證明及設定抵押權推給
      庚○○，而由庚○○於偵查及  鈞院審理中均自認，其等
      間實有通謀虛偽意思表示。
（六）又就庚○○與原告之證詞前後矛盾部分：
  １、依庚○○於鈞院之證述：「（除了簽此張本票之外，是否
      有拿原告在新竹市○○路8號的房子去設定抵押擔保？）
      我有拿權狀去設定抵押擔保。」、「（拿權狀去設定抵押
      及借錢的事情，原告是否知情？）不知道。」（見鈞院95
      年4月13日言詞辯論筆錄第3頁），惟依丁○○○於偵查中
      之供述：「（是否於92、93年向三信信用合作社辦貸款？
      ）一筆2,500,000元，另一筆1,000,000元是庚○○以我的
      名義辦理，我事前都知道」（見95年度偵字第287號卷第
      115頁），足見庚○○與原告之說詞顯有矛盾。
  ２、原告於鈞院審理時自承除有一次委託庚○○繳交信用卡帳
      單費用，有一併將其身分證交予庚○○外，其身分證一直
      都在原告那，惟依證人庚○○於鈞院審理時證述：「（為
      何持有丁○○○的身分證？）因為當時原告拿錢叫我幫他
      繳信用卡的錢，順便將他的身分證一起交給我，事後我就
      沒有還他。」（見鈞院95年4月13日言詞辯論筆錄第4頁）
      ，及依原告訴訟代理人於鈞院之供述：「（對證人所言有
      何意見？）證人在93年3月份有還給我媽媽一張身分證。
      」、「證人是在93年3月將身分證還給我媽，但設定抵押
      權的事情是在94年所發生的。」（見鈞院95年4月13日言
      詞辯論筆錄第4頁），由上供述可知庚○○係在93年3月將
      身分證還給原告，但對於庚○○在94年10月辦理原告變更
      印鑑證明及設定抵押權予被告時為何還持有原告身分證正
      本？原告之說詞與庚○○顯互相矛盾，且亦與事實不符，
      故庚○○之所以能提出原告之身分證正本，並辦理抵押權
      登記予被告，實係原告自行將該身份證正本交付與庚○○
      辦理變更印鑑登記及抵押權設定所致。
（七）又依原告於偵查中供述：「（是否於92、93年向三信信用
      合作社辦貸款？）一筆2,500,000元，另一筆1,000,000元
      是庚○○以我的名義辦理，我事前都知道。」、「（兩份
      借據是否你本人簽名蓋印？）是。2,500,000元我有至銀
      行，1,000,000元我沒有去。」等語，及原告之告訴代理
      人於偵查中供稱「（是否如此？）他是在92年向三信信用
      合作社借2,500,000元，他只拿走1,000,000元，其他被庚○○拿走，93年2,500,000元借據是換單，93年1,000,
      000元借據是新借。」（見95年度偵字第287號卷第115頁
      ），惟查，依原告上揭於偵查中之供述，可知原告於92年
      間向新竹市第三信用合作社借款2,500,000元，其中
      1,000,000元是原告拿走，另1,500,000元是庚○○拿走，
      惟依原告之新竹第三信用合作社存摺存款交易對帳單所示
      ，原告於92年間向新竹三信借款2,500,000元只有92年2月
      27日一筆，且於92年3月4日隨即還款2,291,575元，並無
      有提領1,000,000元或1,500,000元之提款紀錄，故原告及
      庚○○於偵查中之供述並非屬實，且依被證六新竹第三信
      用合作社存摺存款交易對帳單所示，原告向新竹第三信用
      合作社貸款不只二次，若（假設）如原告所述均由庚○○
      以原告名義向新竹第三信用合作社貸款，何以原告就其他
      八次貸款隻字未提？故原告與庚○○間應有通謀虛偽意思
      表示之情形。
（八）就原告申請新竹市第三信用合作社支票部分，依訴外人庚○○於警詢時略稱：「（該支票（號碼RA0000000）為何
      人所有？）該支票是我以丁○○○名義到新竹市第三信用
      合作社申請的，當時共申請一本共25張。」（見95年度偵
      字第287號卷第6頁），又原告於警詢時略稱：「（警方於
      庚○○身上取出之新竹市第三信用合作社支票編號（RA00
      00000）號，該支票是否為你親自填寫及蓋章？）我沒有
      向新竹市第三信用合作社申請支票過，都不是我所有、填
      寫、用印。」（見95年度偵字第287號卷第14頁）。及原
      告於偵查中之供述：「（兩份借據是否你本人簽名蓋章？
      ）是。2,500,000元我有至銀行，1,000,000元我沒有去。
      」（見95年度偵字第287號卷第115頁），惟查原告於偵查
      中供稱2,500,000元及1,000,000元之借據係由其本人簽名
      蓋章，及其與庚○○於警詢中均供稱該支票（證八）並非
      原告申請填寫，然查庚○○承認本案系爭本票上『丁○○○』之簽名（見被證二）係其所為，該簽名中之『秀』字
      之第一筆撇字畫與被證七之『丁○○○』簽名上『秀』明
      顯不同，亦與被證八之『丁○○○』簽名上『秀』明顯不
      同，惟被證七及被證八上『丁○○○』簽名卻是相同，足
      證被證八之支票存款開戶申請書係原告自行申請及填寫蓋
      章，並非庚○○所為，原告與庚○○之間應有通謀虛偽意
      思表示。揆上所陳，原告雖辯稱庚○○偽冒其名義簽發本
      案系爭本票，冒用其名義向被告借款，並向新竹市地政事
      務所申請抵押權設定，惟就上揭所述，原告與庚○○之供
      述均前後矛盾，顯有通謀虛偽意思表示之情形，且在被證
      四土地登記申請書上，竟蓋有與原告在警詢筆錄時相同之
      印章（見被證五），故庚○○在辦理抵押權登記時，原告
      既已將被證五上之印章交予庚○○，實有表見代理之情形
      。
（九）又依證人己○○於鈞院之證述「（後來有無去找過丁○○○？）有，我在94年11月26日去光復路的房子找丁○○○
      ，當時我以為庚○○是丁○○○，以為丁○○○本人是向
      庚○○租房子的房客，因為庚○○有提過請我幫他租房子
      ，我當時有跟丁○○○本人說，這房子房東說要租給人家
      ，才有辦法繳利息，當時丁○○○本人都沒有反應，也沒
      有說這房子是我的，為何要租給人家。」及「（是否如此
      ？）我記得我有跟原告說，系爭房屋貸款2,500,000元，
      叫原告準備搬，房東要租給人家，而原告都沒有任何反應
      。」（見鈞院95年5月4日言詞辯論筆錄第4頁及第5頁），
      足證證人己○○因庚○○之委託而代其出租房屋，因而至
      原告住所向原告告知「丁○○○」向被告借款2,500,000
      及利息一事，原告當時並無否認有向被告借款之事實，故
      衡之常情，原告對庚○○向被告借款一事，實不違背原告
      之本意，否則原告聽到證人己○○上揭說詞，豈有不當場
      否認有借款之情事。核上所述，按「民法第196條係為保
      護善意第三人而設，故本人有使第三人信以為以代理權授
      與他人之行為而與之交易，即應使本人負其責任。又此本
      人責任係指履行責任而言，並非損害賠償責任，故本人有
      無過失在所不問。」，最高法院44年度台上字第1424 號
      著有判例。原告雖辯稱系爭本票係訴外人庚○○所偽造而
      否認其真正，惟訴外人庚○○於簽發系爭本票時一併提出
      原告之印鑑章、印鑑證明書正本、新竹市○○段986地號
      土地及其上建物建號4857房屋之土地及建物所有權狀正本
      及丁○○○本人身分證正本，於權利外觀上，原告實難以
      否認有授權訴外人庚○○簽發本案系爭本票之事實，況原
      告自承其身分證正本及新竹市○○段986地號土地及其上
      建物建號4857房屋之土地及建物所有權狀正本均係由其親
      自交付與訴外人庚○○，其亦知悉訴外人庚○○因資金需
      求而同意將其之不動產權狀及身分證交給訴外人庚○○，
      讓訴外人庚○○得向銀行貸款之事實，故原告就訴外人庚○○向被告借款實有表見代理之情形。
（十）揆上所陳，原告雖辯稱訴外人庚○○偽造其名義簽發本案
      系爭本票，冒用其名義向被告借款，並向新竹市地政事務
      所申請抵押權設定，惟訴外人庚○○申請印鑑變更登記申
      請，必須由原告本人親自辦理才可，及訴外人庚○○申請
      印鑑證明申請書，必須提出原告之身分證正本、原來印鑑
      章才有辦法申請，且訴外人庚○○辦理抵押權設定必須提
      出原告之戶籍謄本正本、身份證正本、土地及建物所有權
      狀正本才可辦理，依常理言，訴外人庚○○若僅偽造原告
      之名義而未提出上揭證件正本，實無法辦理抵押權登記、
      申請變更印鑑章及印鑑證明等程序，故訴外人庚○○向被
      告借款並辦理抵押權設定登記，於權利外觀上，原告實應
      表見代理責任等語，資為抗辯。並聲明：原告之訴駁回。
三、本院之判斷
（一）原告起訴主張訴外人庚○○於94年10月7日冒用原告身分
      ，持事先偽刻之原告印章，以及原告本人之身分證至新竹
      市東區戶政事務所誆稱係原告本人欲辦理印鑑變更登記，
      使承辦人員陷於錯誤而發給該偽刻印章之印鑑證明書。同
      年10月19日，庚○○復冒用原告身分，透過不知情代書甲○○、貸款仲介己○○向不知情之被告設定抵押借款，同
      日在台新銀行竹科分行，庚○○提供原告身分證、印章、
      上開印鑑證明書及原告所有坐落新竹市○○段986地號及
      其上新竹市○○段4857建號即門牌號碼新竹市○○路八號
      房地所有權狀，並向在場之甲○○、己○○、被告等人誆
      稱係原告本人，而以原告名義簽立預告登記同意書、系爭
      本票、共同連帶借用書各1紙，並交付前揭偽刻之原告印
      章給不知情代書李綠青，由李綠青辦理塗銷原台新銀行就
      上開房地之抵押權設定後，另辦理最高限額3,500,000元
      之抵押權予被告，致被告信以為真，而同意借貸2,500,
      000元，除清償原告向台新銀行約80萬元借款及預扣3個月
      利息約20萬元外，其餘現金均當場交付庚○○等情，業據
      提出系爭本票、抵押權設定契約書、他項權利證明書、拍
      賣抵押物聲請狀、印鑑變更登記申請書、印鑑證明申請書
      （以上均為影本）、土地及建物登記謄本、台灣新竹地方
      法院檢察署檢察官起訴書等件為證，復經證人庚○○、甲○○、己○○到庭結證屬實（見95年4月13日、95年5月4
      日言詞辯論筆錄），而庚○○前揭偽造有價證券、偽造文
      書及詐欺犯行，亦經台灣新竹地方法院檢察署檢察官以95
      年度偵字第287號提起公訴，現由本院95年度訴字第180號
      刑事案件審理中，業據本院調閱上開刑事全卷核閱無訛，
      自堪信為真實。被告雖以原告於預告土地登記申請書下方
      蓋有兩個不同印章，下方印章與原告於94年12月20日在警
      局製作筆錄時所蓋印章相同（見刑事偵查卷第38頁、10頁
      反面），且原告興庚○○之說詞互有矛盾，因認二人就本
      件借款有通謀虛偽意思表示之情形云云。惟查，前揭偵查
      卷所附預告土地登記申請書最下方之印章，為警訊時為查
      證庚○○偽刻印章之真偽，警員請原告帶印章蓋在偽刻印
      章下方以供比對，業據原告訴訟代理人陳述甚詳，核與證
      人甲○○證稱庚○○只交其一個印章等語相符（見95年5
      月4日言詞辯論筆錄），況遍查前揭預告土地登記申請書
      及抵押權土地登記申請書上所蓋之全部印文，除被告所質
      疑之該只不同印文外，其餘均為同一式之庚○○偽造之印
      文，顯見被告質疑之該印文確係後來加蓋以供比對之用無
      誤，又庚○○係自91年間起多次詐騙原告，迄95年1月間
      庚○○被查獲止已歷4年之久，則原告與庚○○所陳情節
      縱有若干不符之處亦屬常情，尚難因此推測渠二人間有何
      通謀虛偽之情，參以庚○○與兩造本無利害關係，如無此
      事，何須自白偽造有價證券等重罪致已罹於刑章，是被告
      上開所辯，係屬臆測之詞，不足採信，應認原告主張為實
      在。
（二）按確認法律關係不存在之訴，如被告主張其法律關係存在
      時，應由被告負舉證責任，最高法院42年度台上字第170
      號著有判例，又本票本身是否真實，即是否為發票人所作
      成，應由執票人負證明之責（參照最高法院50年度台上字
      第1659號判例），故發票人主張本票係偽造，依非訟事件
      法第101條第1項規定，對執票人提起確認本票係偽造或本
      票債權不存在之訴者，應由執票人就本票為真正之事實，
      先負舉證責任，最高法院65年7月6日，65年第6次民事庭
      會議決議 (一)可資參照。本件原告主張被告所執有之系
      爭本票為庚○○所偽造之事實，為被告所不爭執，依上開
      說明，自應由被告就上開本票之真正負舉證責任，被告雖
      以原告應負表見代理人之責任資為抗辯，惟查代理人於代
      理權限內，以本人名義所為之意思表示，直接對本人發生
      效力，民法第103條第1項定有明文。可知民法就代理制度
      之設計，以採顯名主義為原則，為代理行為之當事人，非
      以本人名義所為之意思表示，除於相對人按其情形，應可
      推知係以本人名義為之者，得成立隱名代理外，應以本人
      名義為意思表示。而於代理人以本人名義為意思表示之場
      合，民法雖未規定其代理之方式，然代理人既係以本人名
      義為意思表示，自須以自己為代理人，而將代理之旨表現
      於外，或依社會觀念，足認有為本人之代理關係存在者，
      始得謂該當事人所為意思表示，係代理本人之意思表示，
      反之，倘該當事人當時係以自己之名義而非以代理人之資
      格而為意思表示，已甚明顯者，即不能認其係代理他人而
      為意思表示，此為辯明該當事人所為意思表示，是否即為
      代理行為之當然解釋，亦為判斷其意思表示是否已得授權
      而為有權代理或無權代理，乃至能否成立表見代理之前提
      要件。故為意思表示之當事人，並無以本人之代理人身分
      而為意思表示，其意思表示既非為代理而為，當不發生有
      權代理、無權代理、表見代理之問題（最高法院70年度台
      上字第2160號、同年度第496號、85年度台上字第1613 號
      判決參照）。本件系爭本票、抵押權設定契約書、共同連
      帶借用書均係庚○○冒用原告名義所偽造簽署已如前述，
      其為系爭票據、借貸、抵押權設定之法律關係之意思表示
      ，係表明其為原告本人，並未表明其為原告之代理人，被
      告當時亦非以庚○○為原告代理人而與之成立系爭法律關
      係，而係以庚○○即為原告本人與之成立系爭法律關係，
      則本件票款債權、借款債權、抵押權設定契約之成立，顯
      非因庚○○之代理行為而成立，揆諸首揭說明，當不發生
      有權代理、無權代理或表見代理之問題。被告抗辯原告對
      系爭法律關係之成立，應成立表見代理云云，即不足採。
      至最高法院53年台上字第2716號判例，係就代理人為本人
      發行票據，不表明自己之名，僅表明本人之名而為票據行
      為所為之闡述，即代理人此時仍係以代理人自居，僅直接
      以本人之名發行票據，與本件情形自有不同，附此敘明。
（三）被告又抗辯證人己○○曾於94年11月間，告知原告「丁○○○」向被告設定借款及支付利息等事，原告當時並無反
      對意見，且庚○○借款時一併提出原告之印鑑章、印鑑證
      明書正本、系爭房地所有權狀及原告身分證正本，於權利
      外觀上，原告難以否認有授權庚○○簽發系爭本票之事實
      ，並援引最高法院發回更審要旨選輯（四）73年度台上字
      第2572號裁判為據。惟查己○○於本院證稱：「我在94
      年11月26日去光復路的房子找丁○○○，當時我以為庚○○是丁○○○，以為丁○○○本人是向庚○○租房子的房
      客，因為庚○○有提過請我幫她租房子，我當時有跟丁○○○本人說，這房子房東說要租給人家，才有辦法繳利息
      ，當時丁○○○本人都沒有反應，也沒有說這房子是我的
      ，為何要租給人家」、「我記得我有跟原告說，系爭房屋
      貸款250萬元，叫原告準備搬，房東要租給人家，而原告
      都沒有任何反應」等語（95年5月4日言詞辯論筆錄），並
      未提及庚○○有代理原告向被告抵押借款之事，縱原告未
      能及時發覺有異而提出質疑，亦難因此遽認原告有如何知
      他人表示為其代理人而不為反對之情形。再者，前揭印鑑
      章、印鑑證明書正本均係庚○○所偽造，系爭房地所有權
      狀則為庚○○向原告所騙取，亦據庚○○於本院刑事庭自
      白在卷（見本院95訴字第180號刑事卷95年3月2日訊問筆
      錄），核與前開裁判係本人將辦理抵押權設定登記之印章
      及印鑑證明書等證件交付他人之情形不同，非可比附援引
      。至身分證縱認為原告所交付庚○○委辦其他事務，亦難
      因此即認原告應負授權人責任，被告此項抗辯，亦非可採
      。
（四）綜上所陳，被告對於系爭本票、共同連帶借用書、抵押權
      設定契約書之真正未盡其舉證之責任，原告主張被告對其
      並無前開本票債權、借款債權及抵押債權，尚非無據。從
      而，原告訴請確認系爭本票債權、借款債權不存在，並請
      求塗銷系爭房地之抵押權登記，於法尚無不合，應予准許
      。
四、本件事證已臻明確，兩造其他攻擊防禦方法及提出未經援用
    之證據經斟酌後，認不影響判決基礎，即無逐一論究必要，
    併此敘明。
五、結論：本件原告之訴為有理由，依民事訴訟法第78條，判決
    如主文。
中    華    民    國    95    年    6    月    6      日
                  民事第二庭    法  官  楊明箴
以上正本係照原本作成。
如對本判決上訴，須於判決送達後20日內向本院提出上訴狀。
中    華    民    國    95    年    6    月    6      日
                                書記官  許麗汝


司法院資訊處製作；財團法人民間司法改革基金會備份。
